臺灣士林地方法院民事判決　九十年度訴字第一二二四號
　　原　　　告　　甲○○
　　　　　　　　　乙○○
　　被　　　告　　丙○○
右當事人間分配表異議之訴事件，本院判決如左：
    主      文
原告之訴駁回。
訴訟費用由原告負擔。
    事      實
甲、原告方面：
一、聲明：鈞院八十八年度執字第三○五五號拍賣抵押物強制執行事件（下稱「系爭
    強制執行事件」），民國九十年八月七日所製作之分配表（下稱「系爭分配表」
    ），次序第五之被告所受分配之金額新台幣（下同）七十五萬八千三百九十五元
    ，應扣減四十五萬八千三百九十五元。次序第六之應受分配之金額應增加四十五
    萬八千三百九十五元。
二、陳述：
  １被告之抵押權所擔保之債權額固登記為四十萬元，惟其與債務人洪市所簽訂之不
    動產抵押借款契約書（下稱「系爭抵押借款契約」）載明實借金額僅三十萬元，
    故被告所得列入分配之債權額應僅為三十萬元。
  ２利息債權依民法第一百二十六條之規定應適用五年之短期消滅時效，依該抵押權
    當事人所簽訂之系爭抵押借款契約書可知系爭借款之清償期約定為七十二年九月
    五日，迄今已逾五年，故其利息部分之請求權應已罹於時效而消滅，故被告即不
    得將此利息部分列入分配。
  ３被告於聲明參與分配時僅就「本金債權」及「利息債權」聲明參與分配，故參與
    分配之效力不及遲延利息及違約金。又承前開所舉，縱退萬步言，違約金亦不為
    抵押權擔保效力所及，系爭十萬元之違約金並未登記，應不為抵押權擔保效力所
    及，被告之違約金部分之分配應予撤銷。
  ４洪市曾於八十三年九月廿一日清償被告十萬元，業經洪市所提之他案分配表異議
    之訴判決確認，自應扣除。
三、證據：提出系爭抵押借款契約書影本、系爭分配表影本、被告參與分配之聲明狀
    影本、抵押權設定契約書影本、支票及收據影本各一份。
乙、被告方面：被告未於言詞辯論期日到場，據其所提出書狀作之聲明及陳述如下：
一、聲明：原告之訴駁回。
二、陳述：
  １債務人洪市及其夫林啟亮，於七十二年六月七日向被告借款三十萬元時，將其所
    有之系爭房地設定抵押權予被告以為擔保，其擔保範圍，除借款本金外，尚及於
    利息、遲延利息及違約金，並將所擔保之債權範圍登記於系爭房地之土地登記簿
    上。上開抵押權設定書載明債務人逾期清償，債務人應給付「每萬元每月加附新
    台幣陸佰元」之遲延利息，並給付「違約金十萬元」，依此約定，債務人除應償
    還三十萬元本金及欠債未還期間之利息外，尚應清償每月遲延利息二萬四千元及
    違約金十萬元，均為系爭抵押權擔保之範圍。
  ２原告非債務人，無權抗辯利息債權之時效問題。況利息各期給付中，如有超五年
    者，債務人如有抗辯，就超過五年時效之各期利息，歸於消滅，並非利息之請求
    權，全部歸於消滅。故依原告時效之抗辯，被告至少自八十八年四月廿六日向鈞
    院表示行使系爭債權前，溯及至八十三年四月廿六日以後至鈞院分配期日止之利
    息，均仍有請求權，至其他遲延利息，違約金之債權，仍為系爭抵押權效力所及
    之擔保範圍，則被告仍可受償該分配表上之七十五萬八千三百九十五元，分述如
    下：
    (1.)洪市於八十三年九月廿一日以台銀支票十萬元償還利息債務，則利息債務之
      消滅時效期間，自當天中斷；本件系爭利息應自八十三年九月廿二日起重新起
      算，其五年消滅時效期間，應算至八十八年九月廿一日屆滿，而被告於八十八
      年四月廿六日即已具狀向鈞院民事執行處聲明參與分配，故本件利息債權，依
      上開說明，自八十三年九月廿二日至八十九年九月廿九日止，計六年零七天，
      因約定利率為百分之十，以本金三十萬元，每一年利息為三萬元，六年（七天
      不列入）利息為十八萬元。
    (2.)本件約定遲延利息為：「逾期每萬元每月加附新台幣陸佰元」，本金三十萬
      元，每月遲延利息為一萬八千元，六年計七十二個月，共計遲延利息為一百二
      十九萬六千元。
    (3.)本件約定違約金為十萬元。
    (4.)被告為一般抵押權設定，其抵押權所擔保者為原債權、利息、遲延利息及違
      約金，與最高限額抵押權有別，依前三項之計算，被告抵押權之債權總額為：
      本金三十萬元，加上利息十八萬元、遲延利息一百二十九萬六千元，違約金十
      萬元，共計一百八十七萬六千元。
  ４、被告於鈞院受理系爭強制執行事件期間，在八十八年四月廿六日具狀聲明參與
      分配時，雖聲明「本金債權」及「利息債權」，但被告並未捨棄「遲延利息債
      權」及「違約金債權」，故被告於鈞院制作分配表確定前，再具狀聲明追加行
      使「遲延利息債權」及「違約金債權」，於法並無不合，亦即被告將原抵押權
      所擔保之「本金債權」、「利息債權」及「遲延利息債權」「違約金債權」，
      分二次表示聲明參與分配，並無逾期不得參與分配之情事，原告主張被告之遲
      延利息、違約金債權，不得參與分配等語，當屬誤解。
  ５、被告聲明參與分配狀所檢附之債權憑證本票為四十三萬六千元，經查本件抵押
      權設定契約書已載明違約金十萬元為擔保範圍，而不動產抵押借款契約書，亦
      載明將違約金十萬元為抵押權擔保之債權，故設定債權額四十萬元，顯然該抵
      押權並不以借貸本金債權為限，應包含違約金債權在內，故被告於參與分配聲
      明狀稱：「聲明人為抵押權人，債務人尚欠新台幣四十三萬六千元」則違約金
      債權十萬元，顯已聲明參與分配。
三、證據：提出抵押權設定契約書、另案起訴狀影本一份、本票影本二份、土地及建
    物登記謄本影本三份。
丙、本院依職權調閱系爭強制執行事件全卷、本院九十年訴字一二三０號卷。
    理      由
一、本件被告經合法通知未於言詞辯論期日到場，核無民事訴訟法第三百八十六條各
　　款情形，依原告之聲請，由其一造辯論而為判決。
二、本件原告起訴主張：債務人洪市向被告實借僅三十萬元，被告所得列入分配之債
　　權原本應僅為三十萬元，且系爭借款之清償期為七十二年九月五日，迄今已逾五
    年，故其利息部分之請求權已罹於時效而消滅，被告即不得將此利息部分列入分
    配，另洪市曾於八十三年九月廿一日清償被告十萬元，又被告於聲明參與分配時
    僅就本金債權及利息債權聲明參與分配，故參與分配之效力不及遲延利息及違約
    金，況十萬元之違約金並未登記，應不為抵押權擔保效力所及，系爭分配表誤將
    債權原本列為四十萬元，並將利息、遲延利息及違約金列入優先分配之債權，為
    此訴請判決如聲明等語。
三、被告則以：洪市於七十二年六月七日向被告借款三十萬元時，將其所有之系爭房
　　地設定系爭抵押權予被告以為擔保，其擔保範圍，除借款本金外，尚及於利息、
　　遲延利息及違約金，並將所擔保之債權範圍登記於系爭房地之土地登記簿上，上
　　開抵押權設定書載明債務人逾期清償，債務人應給付「每萬元每月加附新台幣陸
　　佰元」之遲延利息，並給付「違約金十萬元」，原告除應償還三十萬元本金及欠
　　債未還期間之利息外，尚應清償每月遲延利息二萬四千元及違約金十萬元；又被
　　告自八十八年四月廿六日向本院聲明參與分配時起溯及至八十三年四月廿六日止
　　之利息仍有請求權；至原告於八十三年九月廿一日清償十萬元，尚不足抵充利息
　　；而被告將原抵押權所擔保之「本金債權」、「利息債權」及「遲延利息債權」
　　「違約金債權」，分二次聲明參與分配，並無逾期致不得參與分配之情事，被告
　　債權總額至抵押物拍定分配止共計一百八十七萬六千元，超過系爭分配表所列被
　　告應受分配之金額七十五萬八千三百九十五元以上，並有優先受償權，原告請求
　　減為三十萬元，顯無理由等語，資為抗辯。
四、原告主張債務人洪市於七十二年六月七日向被告借款三十萬元，約定同年九月五
　　日清償，並將系爭房地設定系爭抵押權予被告以為擔保，又曾於八十三年九月廿
　　一日清償被告十萬元，且被告於系爭強制執行事件程序中聲明參與分配時先僅就
　　本金及利息債權聲明參與分配，嗣於第一次分配表作成後，始就遲延利息及違約
　　金聲明參與分配，系爭分配表將債權原本列為四十萬元，並將該債權之利息、遲
　　延利息及違約金均列入優先分配之債權，被告所受分配之金額為七十五萬八千三
　　百九十五元等事實，業據其提出系爭抵押借款契約書影本、系爭分配表影本、被
　　告參與分配之聲明狀影本、抵押權設定契約書影本、支票及收據影本各一份為證
　　，並經本院依職權調取系爭強制執行事件全卷核閱屬實，並經證人洪市到庭證稱
　　當時借款三十萬元，抵押權設定四十萬元，差距十萬元是要賠債權人的等語，是
　　原告主張洪市借款三十萬元之事實，堪認為真正。
五、按債權人對於分配表所載各債權人之債權或分配金額有不同意者，應於分配期日
　　一日前，向執行法院提出書狀，聲明異議。如異議未終結者，為異議之債權人，
　　得向執行法院對為反對陳述之債權人提起分配表異議之訴，強制執行法第三十九
　　條第一項、第四十一條第一項前段分別定有明文。經查：
  (一)本院調閱系爭強制執行事件全卷，原告於接獲本院民事執行處將於九十年二月二
    十三日實行分配之通知後，即於同年二月二十二日對該分配表聲明異議，嗣本院
    執行處更正分配表，再定九十年九月十四日實行分配，原告於同年月六日、十一
    日聲明異議，被告於九十年九月十二日具狀陳明不同意原告之異議，則原告於同
    年十月二日對被告起訴，揆諸前開規定，其起訴為合法，先予敘明。
  (二)被告對於洪市僅向被告借款三十萬元之事實，並不爭執，則系爭分配表將被告之
    債權原本誤列為四十萬元，即有不當，原告主張應更正為三十萬元，洵屬有據。
  (三)按抵押權所擔保者為原債權、利息、遲延利息及實行抵押權之費用，但契約另有
    訂定者，不在此限，民法第八百六十一條定有明文。是當事人如於抵押權設定契
    約中約定所擔保之債權包括違約金在內者，不問其作用為懲罰抑為損害賠償額之
    預定，除其金額過高，經訴由法院依民法第二百五十二條規定減至相當之數額外
    ，債務人均應照約履行（最高法院五十年度台抗字第五五號判例參照）。次按抵
    押權所擔保之債權，其種類及範圍，屬於抵押權之內容，依法應經登記，始生物
    權之效力，但如因內容過於冗長，登記簿所列各欄篇幅不能容納記載，可以附件
    記載，作為登記簿之一部分。因此關於最高限額抵押權所擔保之債權，雖未記載
    於土地登記簿，然於聲請登記時提出之最高限額抵押權設定契約書，有該項債權
    之記載者，此契約書既作為登記簿之附件，自為抵押權效力所及（最高法院八十
    四年度台上字第一九七六號判例參照）。本件洪市與被告簽訂系爭抵押權設定契
    約書時，已約明利息「按年息百分之十計算」、遲延利息「逾期每萬元每月加附
    新台幣陸佰元正」、違約金「罰新台幣十萬元正」，有原告所不爭執之系爭抵押
    權設定契約書原本附於系爭強制執行事件卷內可稽。至土地登記簿雖未載明上開
    約定，然於聲請登記時提出之系爭抵押權設定契約書，已有該項債權之記載，而
    土地登記簿亦於利息、遲延利息及違約金項下載稱「詳如契約書所載」，顯已以
    系爭抵押權設定登記契約書作為土地登記簿之附件，則揆諸前揭規定及說明，上
    開利息、遲延利息及違約金之債權，自均應為抵押權效力所及。原告主張本件違
    約金債權因未登記，故非系爭抵押權擔保效力所及等語，顯有誤會。
  (四)又按強制執行法第三十四條第二項、第四項分別規定「依法對於執行標的物有擔
    保物權或優先受償權之債權人，不問其債權已否屆清償期，應提出其權利證明文
    件，聲明參與分配。」「第二項之債權人不聲明參與分配，其債權金額又非執行
    法院所知者，該債權對於執行標的物之優先受償權，因拍賣而消滅，其已列入分
    配而未受清償部分，亦同」，足見依法對於執行標的物有擔保物權或優先受償權
    之債權人，於對該標的物之強制執行程序中，均應強制行使該擔保物權或優先受
    償權。故於強制執行程序拍賣之不動產，如有抵押權存在，抵押權人自得隨時實
    行抵押權，其主張優先受償之聲明，雖係以聲明參與分配之方式為之，惟其性質
    則仍為抵押權之行使，自可不受強制執行法第三十二條第一項所定關於聲明參與
    分配應於標的物拍賣或變賣終結前為之限制（最高法院八十五年度台抗字第二九
    三號判決參照）。本件被告對於洪市之借款本金、利息、遲延利息及違約金債權
    既均為系爭抵押權擔保效力所及，已如前述，則依前述規定及說明，被告本即不
    受強制執行法第三十二條第一項所定關於聲明參與分配應於標的物拍賣或變賣終
    結前為之限制，況被告於第一次聲明參與分配時，即已提出他項權利證明書及系
    爭抵押權設定契約書等權利證明文件，上開利息、遲延利息及違約金債權又已約
    明於系爭抵押權設定契約書內，自為執行法院可得而知，是縱被告疏未就遲延利
    息及違約金債權聲明參與分配，本院亦應依強制執行法第三十四條第三項之規定
    ，將其已知之債權及其金額列入分配。是原告主張被告於第一次聲明參與分配時
    ，未聲明遲延利息及違約金債權，並遲至第一次分配表作成後始就遲延利息及違
    約金聲明參與分配，故參與分配之效力不及於遲延利息及違約金等語，容有誤會
    。從而，系爭分配表將十萬元違約金債權列為被告之優先債權受分配，洵屬於法
    有據。
  (五)另按利息、紅利、租金、贍養費、退職金及其他一年或不及一年之定期給付債權
    ，其各期給付請求權，因五年間不行使而消滅，民法第一百二十六條定有明文。
    且遲延利息亦為利息，縱將遲延利息解為賠償因債務人給付遲延所生相當利息之
    損害，亦應有民法第一百二十六條所定五年短期消滅時效之適用（最高法院七十
    三年度台上字第二三八三號判決參照）。而清償人所提出之給付，應先抵充費用
    ，次充利息，次充原本，民法第三百二十三條前段亦規定甚明。查：
    1.洪市曾於八十三年九月二十一日清償十萬元，被告對此未為爭執，惟洪市於清
      償當時並未為就利息及遲延利息部分對被告為時效之抗辯，則上開十萬元自應
      儘先抵充已到期之利息及遲延利息債務。
    2.本件借款之清償期限為七十二年九月五日，是自借款日即七十二年六月七日起
      至約定清償日即同年九月五日止共九十天，洪市應給付按年息百分之十計算之
      利息共七千三百九十七元（計算式：300,000×10/100×90/365= 7,397）。而
      洪市於八十三年九月二十一日清償十萬元，則此部分之利息債務應業經優先抵
      充而消滅。原告主張被告就利息部分之請求權，業因罹於時效而消滅等語，雖
      與事實不符，惟因被告請求七十二年九月五日之利息，系爭分配表亦將該日之
      利息債權列入分配表內受分配，自有違誤，另本件自約定清償期限翌日即七十
      二年九月六日起至系爭房地拍定人繳交全部價金於法院之日即八十九年九月二
      十九日止，僅有因遲延給付而生之遲延利息問題，並無利息之可言，是系爭分
      配表將七十二年九月五日起至八十九年九月二十九日止以年息百分之十計算之
      金額列為被告之「利息」債權，顯有違誤，均應予剔除。
    3.復按約定利率，超過週年百分之二十者，債權人對於超過部分之利息，無請求
      權，民法第二百零五條定有明文。且金錢債務之遲延利息，如其約定利率較法
      定利率為高者，依民法第二百三十三條第一項但書之規定，固應仍從其約定，
      但此項遲延利息，除當事人係約定債務人不履行債務時支付違約金，應依同法
      第二百五十條、第二百三十三條第三項請求賠償外，其約定利率，仍應受法定
      最高額之限制（最高法院四十一年度台上字第一五四七號判例參照）。亦即遲
      延利息之約定利率亦應受法定最高額週年百分之二十之限制。惟如約定利率超
      過週年百分之二十者，民法第二百零五條既僅規定債權人對於超過部分之利息
      無請求權，則債務人就超過部份之利息任意給付，經債權人受領時，自不得謂
      係不當得利請求返還（最高法院二十九年上字第一三０六號判例參照）。本件
      就遲延利息之約定為「逾期每萬元每月加附新台幣陸佰元正」，換算成週年利
      率雖高達百分之七十二，惟扣除洪市於八十三年九月二十一日任意給付十萬元
      ，以抵充之利息債務外，僅能抵充五個月又四天之遲延利息〔計算式：（
      100,000- 7,397）÷30×600=5.15〕，亦即洪市所清償之十萬元僅能抵充至至
      七十三年二月九日之遲延利息。
    (4)遲延利息請求權之時效既為五年，又應受法定最高額即週年百分之二十之限制
      ，均如前述，而洪市復於另案訴訟中為時效之抗辯，業經判決確定，經本院調
      閱本院九十年度訴字第一二三０號卷查核屬實，被告雖抗辯債務人洪市已於該
      案中為時效抗辯，本件原告無代位行使時效抗辯之權云云，惟按分配表異議之
      訴係形成之訴，其判決之形成力，對參與分配之各債權人、債務人，無論是否
      該訴之當事人，均有效力，因洪市與原告及被告均係同一分配表所列之債權、
      債務人，分配表上被告所分配之金額，對同一個被告之債權若干，既已有另案
      判決確定就時效抗辯而計算債權，依前述說明，本件自不因提起訴訟不是債務
      人而有不同認定，查被告係於八十八年四月二十九日聲明參與分配，依民法第
      一百二十九條第二項第五款及第一項第三款之規定，其時效自已中斷，被告仍
      得請求回溯五年即自八十三年四月二十九日起至清償日即系爭房地拍定人繳交
      全部價金於法院之八十九年九月二十九日止，共二千三百四十六天之遲延利息
      總計三十八萬五千六百四十三元（計算式：300,000×20/100×
      2,346/365=385,643）。系爭分配表竟將被告之遲延利息債權自七十二年九月
      五日起至八十九年九月二十九日止以月利百分之六計算高達四百九十八萬八千
      元，亦有不當，應予更正。
  (六)綜上所述，系爭分配表所列被告之優先債權中，債權原本應更正為三十萬元，並
    剔除利息債權，而遲延利息債權，則應自八十三年四月二十九日起至八十九年九
    月二十九日止共二千三百四十六天，以週年利率百分之二十計算共三十八萬五千
    六百四十三元，至於違約金十萬元之部分，則無違誤，故被告之優先債權額應為
    七十八萬五千六百四十三元（計算式：300,000+385,643+100,000=785,643），
    惟因系爭房地拍賣所得之價金，於分配其前順位債權後尚餘七十五萬八千三百九
    十五元，故被告仍得受分配七十五萬八千三百九十五元，不足額為二萬七千二百
    四十八元，分配比率為百分之九十六．五三一八。亦即系爭分配表就被告優先債
    權金額之計算雖有不當之處，惟被告仍得受分配七十五萬八千三百九十五元，從
    而，原告訴請將本院系爭強制執行事件所製作之系爭分配表中被告所受分配之金
    額七十五萬八千三百九十五元扣減為四十五萬八千三百九十五元，增加原告應受
    分配之金額四十五萬八千三百九十五元，為無理由，應予駁回。
六、本件判決基礎已臻明確，兩造其餘之攻擊防禦方法及訴訟資料經本院斟酌後，核
　　與判決不生影響，無一一論述之必要，併予敘明。
據上論結，本件原告之訴為無理由，依民事訴訟法第七十八條，判決如主文。
中　　　華　　　民　　　國　　九十一　　年　　　一　　　月　 　 三十 　 日
                                    臺灣士林地方法院民事第二庭
~B法　　　官　俞慧君
右為正本係照原本作成。
如對本判決上訴須於判決送達後廿日內向本院提出上訴狀。
中　　　華　　　民　　　國　　九十一　　年　　　一　　　月　　三十一 　 日
~B法院書記官　黃建新
